ACORDAO-COMPLETO-2485797

ACÓRDÃO 8883/2021 ATA 22/2021 - PRIMEIRA CÂMARA

VISTOS, relatados e discutidos estes autos em que se apreciam, nesta fase processual, embargos de declaração opostos pelo Sr. Luiz de Campos França ao Acórdão 8300/2021-TCU-Primeira Câmara, que conheceu e negou provimento ao pedido de reexame interposto contra o Acórdão 12541/2020-TCU-Primeira Câmara, que considerou ilegal o seu ato de aposentadoria,
ACORDAM os Ministros do Tribunal de Contas da União, reunidos em sessão da Primeira Câmara, ante as razões expostas pelo Relator, em:
9.1. com fundamento no art. 34 da Lei 8.443/1992 c/c o art. 287 do RITCU, conhecer dos embargos de declaração opostos, para, no mérito, rejeitá-los;
9.2. dar ciência desta deliberação ao recorrente e ao órgão jurisdicionado.

Embargos de declaração opostos por Luiz de Campos Franca ao Acórdão 8.300/2021-1ª Câmara, que negou provimento a pedido de reexame interposto contra acórdão anterior que considerou ilegal o seu ato de aposentadoria.

Primeira Câmara

Tribunal Regional do Trabalho da 1ª Região/RJ.

3. Interessados/Responsáveis/Recorrentes:
3.1. Interessados: Luiz de Campos Franca (XXX.024.517-XX); Luiz de Campos Franca (XXX.024.517-XX)
3.2. Recorrente: Luiz de Campos Franca (XXX.024.517-XX).

13.1. Ministros presentes: Walton Alencar Rodrigues (Presidente), Benjamin Zymler (Relator), Vital do Rêgo e Jorge Oliveira.
13.2. Ministros-Substitutos presentes: Augusto Sherman Cavalcanti e Weder de Oliveira.

BENJAMIN ZYMLER

Ministro Benjamin Zymler.

Embargos de declaração opostos pelo Sr. Luiz de Campos França ao Acórdão 8300/2021-TCU-Primeira Câmara, que conheceu e negou provimento ao pedido de reexame interposto contra o Acórdão 12541/2020-TCU-Primeira Câmara, que considerou ilegal o seu ato de aposentadoria.
2.	Alega o embargante a ocorrência de contradição, aduzindo o seguinte:
"[...]
Data máxima vênia, ocorre contradição na decisão em tela.
O poder Judiciário, órgão a quem o embargante está vinculado, reconheceu a existência do direito, através de acórdão da Primeira Turma do Tribunal Regional Federal da Primeira Região, nos autos da Apelação Cível em tela, onde o embargante figura como beneficiário, substituído processualmente pela autora (Anajucla) . Bem como, na ação de conhecimento, onde está APONTADO NA PETIÇÃO INICIAL COMO ASSOCIADO/RELACIONADO (DOCUMENTO ANEXO) , além das demais provas levadas aos autos pelo órgão pagador (TRT/1ª Rg) . Logo, não existe ilegalidade.
Outrossim, existe contradição dessa própria Corte de Contas, considerando que por intermédio do Acórdão 2253/2007-TCU-Plenário, resguardou o direito de continuarem percebendo a rubrica referente ao percentual de 11,98% (URV) aos juízes classistas que estivessem amparados pela decisão judicial transitada em julgado proferida nos autos da Apelação Civil 1997.34.00.029566-3.
[...]
Além disso, cumpre ressaltar que o percentual de URV continua sendo pago aos juízes classistas DESDE A EXTINÇÃO DA CATEGORIA, até o presente momento, em razão de NÃO TER SIDO EFETIVADA A NECESSÁRIA IMPLEMENTAÇÃO DE AUMENTOS REMUNERATÓRIOS, considerando-se, ainda, a revogação da Lei 6.903/1981."
3.	Ao final, requer o embargante o conhecimento e acolhimento dos embargos declaratórios, "esclarecendo os pontos contraditórios, conferindo legalidade ao direito de continuar percebendo a rubrica de URV (11,98%) ".
	É o Relatório.

Carla Gomes de Oliveira (OAB/RJ 149.061) e outra, representando Luiz de Campos França.

Procurador Rodrigo Medeiros de Lima.

EMBARGOS DE DECLARAÇÃO. PEDIDO DE REEXAME. APOSENTADORIA. ACÓRDÃO RECORRIDO DEVIDAMENTE FUNDAMENTADO. AUSÊNCIA DE CONTRADIÇÃO. INOCORRÊNCIA. PRETENSÃO DE SE REEXAMINAR A MATÉRIA DECIDIDA NOS AUTOS. IMPOSSIBILIDADE. EMBARGOS CONHECIDOS E REJEITADOS.

APOSENTADORIA (APOS)

Secretaria de Recursos (Serur); Secretaria de Fiscalização de Integridade de Atos e Pagamentos de Pessoal e de Benefícios Sociais (Sefip).

De início, conheço dos embargos declaratórios por estarem preenchidos os seus pressupostos legais e regimentais de admissibilidade.
2.	Quanto ao mérito, dispõe o caput do artigo 34 da Lei 8.443/1992 que "cabem embargos de declaração para corrigir obscuridade, omissão ou contradição da decisão recorrida".
3.	No mesmo sentido, o artigo 287 do RITCU estabelece que "cabem embargos de declaração quando houver obscuridade, omissão ou contradição em acórdão do Tribunal".
4.	Daniel Amorim Assumpção Neves, ao analisar os vícios que legitimam o ingresso dos embargos declaratórios no âmbito do processo civil, ensina que:
"A omissão refere-se à ausência de apreciação de questões relevantes sobre as quais o órgão jurisdicional deveria ter se manifestado, inclusive as matérias que deva conhecer de ofício. Ao órgão jurisdicional é exigida a apreciação tanto dos pedidos como dos fundamentos de ambas as partes a respeito desses pedidos. Sempre que se mostre necessário, devem ser enfrentados os pedidos e os fundamentos jurídicos do pedido e da defesa, sendo que essa necessidade será verificada no caso concreto, em especial na hipótese de cumulação de pedidos, de causas de pedir e de fundamentos de defesa.
[...]
A obscuridade, que pode ser verificada tanto na fundamentação quanto no dispositivo, decorre da falta de clareza e precisão da decisão, suficiente a não permitir a certeza jurídica das questões resolvidas. [...]
[...]
O terceiro vício que legitima a interposição dos embargos de declaração é a contradição, verificada sempre que existirem proposições inconciliáveis entre si, de forma que a afirmação de uma logicamente significará a negação da outra. Essas contradições podem ocorrer na fundamentação, na solução das questões de fato e/ou de direito, bem como no dispositivo, não sendo excluída a contradição entre a fundamentação e o dispositivo, considerando-se que o dispositivo deve ser a conclusão lógica do raciocínio desenvolvido durante a fundamentação. O mesmo poderá ocorrer entre a ementa e o corpo do acórdão e o resultado do julgamento proclamado pelo presidente da sessão e constante da tira ou minuta, e o acórdão lavrado"  (in Manual de Direito Processual Civil, 3ª Ed., Editora Método, p. 718-719 - grifos acrescidos) .
5.	Na espécie, consoante se extrai do relatório, sob a alegação de que a decisão embargada teria incorrido em contradição, o embargante Luiz de Campos França sustenta, em síntese, que faz jus ao pagamento da rubrica judicial referente aos 11,98%, por ter sido beneficiado por decisão judicial proferida na Apelação Cível 1997.34.00.029566-3, apreciada pelo Tribunal Regional Federal da 1ª Região.
6.	Sem razão o embargante.
7.	Ao analisar a questão, o acórdão ora recorrido assim dispôs:
"8.	Consoante se vê, cabe ao TCU examinar a legalidade do ato de aposentadoria emitido pelo órgão a ele jurisdicionado, tal como ele foi editado, sendo-lhe vedado alterar os seus fundamentos, a ele substituindo-se.
9.	Nesse sentido, constata-se das informações constantes do Sistema e-Pessoal que a parcela de 11,98% referente à URV teve como fundamento específico o RE 844.695/SP (peça 4, fl. 5) e não a Apelação Cível 1997.34.00.029566-3 mencionada pelo recorrente em suas razões recursais, motivo pelo qual entendo estarem incólumes as razões de decidir da deliberação recorrida, a qual assentou a ausência de amparo legal e/ou judicial para o pagamento da vantagem.
10.	De outro lado, não foi produzido pelo recorrente qualquer prova no sentido de que ele tenha sido efetivamente beneficiado nos autos da Apelação Cível 1997.34.00.029566-3 apreciada pelo Tribunal Regional Federal da 1ª Região.
11.	Nesse particular, registro que o Supremo Tribunal Federal, ao julgar processos relacionados à temática da legitimidade e da eficácia subjetiva do ajuizamento de ações coletivas por entidades associativas, fixou, em repercussão geral, as seguintes teses de julgamento (grifos acrescidos) :
Tema 82 (RE 573232) :
"I - A previsão estatutária genérica não é suficiente para legitimar a atuação, em Juízo, de associações na defesa de direitos dos filiados, sendo indispensável autorização expressa, ainda que deliberada em assembleia, nos termos do artigo 5º, inciso XXI, da Constituição Federal;
II - As balizas subjetivas do título judicial, formalizado em ação proposta por associação, são definidas pela representação no processo de conhecimento, limitada a execução aos associados apontados na inicial."
Tema 499 (RE 612043) :
"A eficácia subjetiva da coisa julgada formada a partir de ação coletiva, de rito ordinário, ajuizada por associação civil na defesa de interesses dos associados, somente alcança os filiados, residentes no âmbito da jurisdição do órgão julgador, que o fossem em momento anterior ou até a data da propositura da demanda, constantes da relação jurídica juntada à inicial do processo de conhecimento".
12.	Desse modo, o simples fato de o interessado constar como parte em processo de execução/cumprimento de sentença de ação coletiva, por si só, não é indicativo de que ele, de fato, tenha sido efetivamente beneficiado pela decisão judicial transitada em julgado."
8.	Da leitura da decisão embargada, verifica-se que o ora embargante teve o seu pedido de reexame improvido, em razão de o órgão jurisdicionado haver informado a este Tribunal que a rubrica judicial referente aos 11,98% havia sido deferida ao interessado por força do RE 844.695/SP, cujo acórdão fora posteriormente reformado para negar o direito postulado.
9.	Outrossim, constou da decisão embargada que o servidor interessado não logrou demonstrar até aquele momento que havia sido beneficiado pela decisão judicial proferida na Apelação Cível 1997.34.00.029566-3, não sendo suficiente, para tanto, o simples fato de o interessado constar como parte em processo de execução/cumprimento de sentença de ação coletiva, conforme jurisprudência do Supremo Tribunal Federal.
10.	Como se vê, a decisão embargada encontra-se adequada e suficientemente fundamentada, e nela não há proposições inconciliáveis entre si. De outro lado, a contradição ensejadora dos embargos declaratórios é aquela interna ao julgado recorrido, fazendo-se estranha ao âmbito de cabimento do recurso a alegação de contradição com outra decisão proferida pelo Tribunal ou com prova posteriormente trazida aos autos.
11.	Ante o exposto, não há que se falar na ocorrência de contradição ou de qualquer outro vício na decisão embargada a ensejar o acolhimento dos presentes embargos declaratórios, pois ela se mostra coerente quanto à solução das questões de fato e de direito conforme a premissa que foi adotada no julgamento, sendo inviável, ainda, neste momento processual, o exame de provas juntadas pelo recorrente por ocasião da interposição do recurso.
12.	Em verdade, verifica-se que as alegações deduzidas pelo recorrente nos presentes embargos de declaração não se traduzem em vícios inerentes à decisão embargada, constituindo-se, sim, em inconformidade com o que restou decidido ou verdadeiro error in judicando, pois questiona a premissa e a qualidade da análise empreendida pelo órgão julgador acerca dos elementos contidos no processo. Nesse sentido:
"Vícios de julgamento são entendidos como vícios de conteúdo da decisão impugnada e comumente identificados pela expressão latina error in judicando. Nessa espécie de causa de pedir o recorrente critica a qualidade da decisão, impugnando as considerações e conclusões judiciais. Trata-se de decisão injusta, porque diverge daquela que deveria ter sido proferida se o juízo tivesse considerado corretamente os fatos e aplicado adequadamente o direito.
O error in judicando pode ser fático, quando se impugna a situação fática estabelecida pelo órgão jurisdicional como sua base de decisão. Nessa espécie de alegação o recorrente procura demonstrar que houve uma equivocada determinação dos fatos, o que enseja uma crítica no tocante à valoração da prova. Por outro lado, o error in judicando pode ser jurídico, quando se impugna a aplicação do direito ao caso concreto, o que pode se dar pela demonstração de aplicação de norma inadequada ou ainda de norma adequada, mas com interpretação equivocada"  (in Daniel Amorim Assumpção Neves, ob. cit., p. 638) .
13.	Ocorre que, como é cediço, os embargos de declaração não se prestam à correção de eventuais erros havidos na apreciação da matéria, seja ele error in judicando ou error in procedendo. Outrossim, os embargos de declaração, nos termos da lei, não se prestam ao reexame ou rejulgamento de questões já decididas, quando ausentes a omissão, a contradição, a obscuridade e o erro material.
14.	De resto, ficou assentado na decisão embargada que o fato de o recorrente ter sido beneficiado por decisão diversa da mencionada pelo órgão jurisdicionado poderá ser levado ao seu conhecimento quando da emissão de novo ato de aposentadoria em favor do interessado.
	Ante o exposto, VOTO no sentido de que o Tribunal adote o Acórdão que ora submeto à deliberação deste Colegiado.
TCU, Sala das Sessões, em 29 de junho de 2021.
BENJAMIN ZYMLER 
Relator